【裁判字號】    97,家上,42
【裁判日期】    971008
【裁判案由】    離婚
【裁判全文】
臺灣高等法院高雄分院民事判決          97年度家上字第42號
上  訴  人  乙○○
被上訴人    甲○○
上列當事人間請求離婚事件，上訴人對於民國97年4 月11日台灣
高雄地方法院96年度婚字第1006號第一審判決提起上訴，上訴人
並為訴之追加，本院於96年9 月5 日言詞辯論終結，本院於97年
9 月24日言詞辯論終結，判決如下：
    主      文
上訴及追加之訴均駁回。
第二審訴訟費用由上訴人負擔。
    事實及理由
一、按在第二審為訴之變更追加，非經他造同意，不得為之，固
    為民事訴訟法第446 條第1 項所明定。惟離婚之訴，得於第
    二審言詞辯論終結前為變更追加，同法第572 條第1 項，亦
    定有明文。此為對於第446 條第1 項之特別規定。當事人就
    此項訴訟為訴之變更追加，自無須經他造之同意。本件上訴
    人在第一審僅依據民法第1052條第2 項有難以維持婚姻之重
    大事由請求離婚，但在第二審言詞辯論終結前，追加主張依
    據民法第1052條第1 項第3 款不堪同居之虐待之離婚事由請
    求離婚，依上開說明，於法並無不合，應予准許。
二、上訴人主張：兩造婚後約定同住於高雄縣鳳山市○○○路29
    0 巷57弄1 號，被上訴人自結婚以來不知節制，態度惡劣，
    對家庭成員不尊重，經常以：「沒有用的男人」、「賺得錢
    不夠被上訴人花」等語辱罵上訴人。且被上訴人於民國75年
    間改信仰基督教後，上訴人年節或祭祖拜拜時，被上訴人均
    藉故爭執，用意在阻撓上訴人拜拜，又被上訴人擅自將上訴
    人叔父牌位遷於寺廟，而改放十字架、耶蘇像，令上訴人痛
    苦不堪。另被上訴人未經上訴人同意，於88年6 月1 日以上
    訴人名義簽發本票新台幣（下同）39萬5,000 元，另外於89
    年6 月20日以女兒謝佩名義簽發本票20萬元，向陳王月嬌
    借款，致陳王月嬌向上訴人要債，被上訴人更向銀行任意舉
    債致上訴人薪資遭銀行執行。再兩造之鳳山市○○○路290
    巷57弄1 號房屋被法院拍賣後，被上訴人即與兒女搬遷他處
    ，並將上訴人戶口遷出，僅敷衍稱住親戚家而未告知上訴人
    其住居所，致上訴人無法聯絡被上訴人，遲至92年間兩造之
    子始告知被上訴人居住於屏東。92、93年除夕上訴人想回家
    吃年夜飯，一進家門，被上訴人就說有事而離家出去，上訴
    人等到晚上10點多，未見被上訴人返家才離開。兩造長期分
    居，夫妻間情意亦已蕩然無存等情，爰依民法第1052條第1
    項第3 款、第2 項之規定，求為准上訴人與被上訴人離婚之
    判決。原審為上訴人敗訴之判決。上訴人於本院聲明：(一)原
    判決廢棄。(二)准上訴人與被上訴人離婚。
三、被上訴人則以：兩造婚後育有二子（均已成年），由於上訴
    人為鋼骨結構技師，具有機械專才，其成立冠城有限公司，
    承包各種鋼骨結構及鐵工鉗工配管等工程，由上訴人外出承
    接業務，被上訴人幫忙公司內部管理，兩造共同胼手胝足，
    生意漸佳；上訴人表示原有公司資本額不足，無法接到大工
    程，拜託被上訴人借名給他開公司，被上訴人不疑有他，借
    名給上訴人開設逸城實業有限公司，由於被上訴人對工程一
    竅不通，所以所有工程承攬及施作均由上訴人處理，被上訴
    人幫忙上訴人發薪水、記帳。於88年間上訴人事業遇到瓶頸
    ，加上工程款無法請領，無法支付員工薪資，上訴人則以被
    上訴人名義開立支票籌錢，被上訴人因而債台高築，迄今仍
    負擔5 、6 百萬元債務。上訴人不敢面對困難，竟然於88年
    間未經被上訴人同意，離家出走至今，被上訴人於上訴人離
    家後仍持續多年拿便當給上訴人吃。惟上訴人對被上訴人不
    聞不問，讓被上訴人獨自面對不斷上門前來討債的債主，且
    令被上訴人隻身扶養兩個正在就學的子女，被上訴人當時雖
    心力交瘁，然為了子女仍堅強努力，兩造原本共同居住之鳳
    山市○○○路290 巷57弄1 號房屋，亦因債權人查封拍賣，
    被上訴人不得不搬出上址。被上訴人拜託被上訴人兄長承租
    其房屋棲身，上訴人亦知此事，其多次回來探視子女，被上
    訴人及子女曾要求上訴人返家共同生活，然上訴人竟以不願
    共同負擔租金而拒絕。多年來上訴人未曾盡到為人父、人夫
    之責，被上訴人無怨無悔肩負扶養兩名子女之工作，尚要清
    償龐大的債務，無不良嗜好，省吃儉用，一心一意為家庭努
    力工作，僅認為上訴人沒有擔當債務的決心，並無辱罵上訴
    人，也無上訴人所指離家出走、不知自我節制、態度惡劣及
    對家庭成員不尊重等行為。反觀上訴人在債台高築之際於88
    年離家，其未履行同居之義務，為有過失之一方，而被上訴
    人苦守之家園因遭債權人查封而不得不搬出，被上訴人並無
    過失可言。兩造確實至88年分居至今，於分居期間，上訴人
    只要跟被上訴人聯絡，即稱要對被上訴人拳打腳踢，並罵被
    上訴人三字經，兩造溝通不良，婚姻已無法維持，然而上訴
    人應負較大之過失責任，不得請求離婚等語，資為抗辯，並
    答辯聲明：(一)上訴駁回。(二)第二審訴訟費用由上訴人負擔。
四、兩造不爭執事項：
  (一)兩造於70年11月間結婚，育有兩名子女一男一女，都已成年
    。
  (二)兩造婚後同住在高雄縣鳳山市○○○路290 巷57弄1 號，上
    訴人於88年間為了看顧高雄縣大寮鄉○○○路的工廠就住在
    工廠，偶而回家盥洗或拿衣服就回工廠，直到89年4 月間他
    人要回工廠用地，上訴人就離開工廠，並四處打零工住在工
    地工寮，直至89年8 月間中山東路290 巷57弄1 號房子被拍
    賣都未回該住處。
五、兩造爭執事項：(一)上訴人依民法第1052條第1 項第3 款受不
    堪同居之虐待事由請求離婚，是否有理？(二)兩造是否有民法
    第1052條第2 項所定重大事由難以維持婚姻？該事由兩造之
    歸責性如何？茲分述如下：
  (一)上訴人依民法第1052條第1 項第3 款受不堪同居之虐待事由
    請求離婚，是否有理？
  1.按夫妻之一方對他方為不堪同居之虐待者，他方得向法院請
    求離婚，民法第1052條第1 項第3 款定有明文。所謂不堪同
    居之虐待，係指與以身體上或精神上不可忍受之痛苦，致不
    堪繼續同居者而言（最高法院23年上字第678 號判例參照）
    ，此應就具體事件，衡量夫妻之一方因他方虐待所受侵害之
    嚴重性，斟酌當事人之教育程度、社會地位及其他情事，是
    否已危及婚姻關係之維繫以為斷，若受他方虐待已逾越夫妻
    通常所能忍受之程度而有侵害人格尊嚴與人身安全者，即不
    得謂非受不堪同居之虐待（司法院大法官會議釋字第372 號
    解釋參照），然如非客觀上確已達於此程度，亦不容夫妻之
    一方，以主觀之見解，任意請求與他方離婚（最高法院34年
    上字第3968號判例參照）。又夫妻之一方對他方為不堪同居
    之虐待，固得請求離婚，惟請求離婚之上訴人對於此項虐待
    事實，自應負舉證之責任。
  2.上訴人主張：被上訴人自結婚以來不知節制，態度惡劣，對
    家庭成員不予尊重，經常以：「沒有用的男人」、「賺得錢
    不夠被上訴人花」等語辱罵上訴人云云，為被上訴人所否認
    ；證人即兩造長子謝豐隆到庭證稱：被上訴人有照顧爺爺、
    奶奶，被上訴人僅說上訴人沒有擔當債務，並無以「沒有用
    的男人」罵上訴人，兩造應都有負擔工廠債務等語（原審卷
    第54、55頁），上訴人之主張與上開證詞相悖，其復未舉證
    以實其說，是其所陳要難採認。又上訴人指稱：被上訴人於
    75年間改信仰基督教後，上訴人年節或祭祖拜拜時，被上訴
    人均藉故爭執，用意在阻撓上訴人拜拜，又被上訴人擅自將
    上訴人叔父牌位遷於寺廟，而改放十字架、耶蘇像，令上訴
    人痛苦不堪云云。而被上訴人則陳稱：其於73年間即信耶蘇
    基督，惟每月農曆2 日、16日都在上訴人工廠、工地、公司
    三個地方幫上訴人準備三牲水果，只是未拿香拜而已，亦有
    祭拜上訴人祖先，只是近幾年上訴人沒跟被上訴人聯絡，不
    管被上訴人生活，所以才沒去掃墓。上訴人家裡的祖先牌位
    都放在上訴人鳳山的大哥家，現在都沒有移動，上訴人叔叔
    的牌位放在清水巖寺是上訴人自己移過去的，被上訴人沒有
    權利移動。被上訴人現住的屏東市房子上訴人沒住過，所以
    才擺十字架、耶蘇畫像，是心理寄託等語。經查，上訴人並
    未能舉證被上訴人將上訴人祖先牌位移到寺廟供奉，且被上
    訴人將十字架及耶穌畫像放在租屋處，為上訴人離家後之事
    ，亦為被上訴人心靈寄託。被上訴人由於信仰基督教因素，
    遵守聖經之教導，不為偶像崇拜等相類似行為，縱未配合上
    訴人為準備牲果、持香、燒紙錢等祭拜祖先方式，應有所本
    ，亦情有可原。而緬懷祖先之方式，確實因為宗教信仰之不
    同而有歧異，上訴人身為人夫，本應予以尊重、接納夫妻間
    信仰之差別，非能以被上訴人未配合祭拜祖先之事實，遽認
    被上訴人有不尊重家庭成員、無家庭觀念之情。
  3.上訴人又主張：被上訴人未經上訴人同意，於88年6 月1 日
    以上訴人名義簽發本票39萬5,000 元，另外於89年6 月20日
    以女兒謝佩名義簽發本票20萬元，向陳王月嬌借款，致陳
    王月嬌向上訴人要債，被上訴人更向銀行任意舉債致上訴人
    薪資遭銀行執行云云，雖據提出本票影本、切結書、清償證
    明書、清償協議書及執行證明文件等證附卷為證，然為被上
    訴人否認；而據證人即兩造之子謝豐隆證稱：「為了債務問
    題，兩造很久就不融洽，因為我父親擔任公司負責人，收支
    不平衡，公司營運困難所以產生債務，後來是被上訴人到處
    向別人借錢來處理」、「（上訴人負擔的債務是由何人處理
    ？）兩造都有負擔」、「我想我父親可能是外面債務才想要
    跟我母親離婚，債務由我母親負擔。」（原審卷第53至55頁
    、本院卷第48頁）；證人即兩造之女謝佩證稱：「我父親
    在外面的債務不能由我母親承擔。」（本院卷第49頁），足
    見被上訴人所陳稱：因為陳王月嬌是做堆高機的生意，陳王
    月嬌跟上訴人工廠有業務上的往來，上訴人叫我去用他的名
    義簽發本票跟陳王月嬌借錢，是有經過上訴人同意的等語，
    應堪採信。又家庭生活費用，由夫妻各依其經濟能力、家事
    勞動或其他情事分擔之，民法第1003條之1 第1 項亦定有明
    文。上訴人離家既不能證明有給付生活費，而被上訴人又需
    扶養兩名子女，縱有向銀行舉債生活，亦無可厚非。上訴人
    執此主張被上訴人對其為不堪同居之虐待，顯無可採。
  4.上訴人另主張：兩造之鳳山市○○○路290 巷57弄1 號房屋
    被法院拍賣後，被上訴人即與兒女搬遷他處，並將上訴人戶
    口遷出，僅敷衍稱住親戚家而未告知上訴人其住居所，致上
    訴人無法聯絡被上訴人，遲至92年間兩造之子始告知被上訴
    人居住於屏東云云。經查，兩造分居原因及經過，業據證人
    即兩造之子謝豐隆到庭證述：因為上訴人擔任公司負責人，
    收支不平衡，公司營運困難，所以產生債務，被上訴人到處
    向他人借錢處理，兩造相處不融洽。於88年左右，兩造無法
    就債務處理達成協議，上訴人就說要去看守工廠並居住於工
    廠內，沒有詢問我的意見，被上訴人仍持續1 至2 年送便當
    給上訴人吃。房屋被拍賣後，我跟上訴人說，要跟上訴人住
    在一起並共同負擔房租，但是上訴人不願意負擔，所以後來
    我們就各過各的，我不記得上訴人有沒有說要跟我們一起住
    。我於90年期間去當兵，起初我們搬到租屋地時，妹妹有打
    電話跟上訴人聯絡，所以上訴人早知道我們居住何處。上訴
    人離家以後，生活費由被上訴人負責，妹妹辦助學貸款，我
    休學，當完兵後我再去唸書，我跟妹妹的學費頭期款，上訴
    人有時候有付，有時候沒有付，頭期款以外的費用，都是由
    我跟妹妹想辦法等語明確（原審卷第53至54頁），而證人為
    兩造之子，年已26歲，自幼即與兩造共處，就其所述親聞父
    母相處、分居等情形，應無誇大渲染之可能，是其所證上情
    ，應屬真實，上訴人空言否認，自不得採。上訴人雖又稱：
    工廠的安全維護因債務而無法再請保全人員看護，被上訴人
    均知悉上訴人住在工廠貨櫃屋，上訴人有不回去之正當理由
    云云，惟查上訴人自承：於88年左右，保全向兩造討債，上
    訴人則白天至大寮鄉工廠工作，晚上看守工廠，當時被上訴
    人仍準備飯菜予上訴人食用，上訴人雖向被上訴人表示會居
    住於工廠，但不知被上訴人是否同意，公司於89年間倒閉，
    上訴人遂至台中高速公路從事拓寬工程零工，居住於工地，
    並未返家居住，亦未曾與被上訴人討論要同住於何處等語，
    依上開證據可知，上訴人於88年間因債務問題未經被上訴人
    同意而搬至工廠居住，工廠倒閉後仍未返家與被上訴人同居
    ，此後兩造同居地遭法院拍賣，被上訴人與子女被迫在外租
    屋，上訴人明知上情，然因不願意共同負擔房租而未與被上
    訴人同住於租屋地，復未與被上訴人協議同居處所，是上訴
    人主張其有不同居之正當理由云云，應無可採。而被上訴人
    搬家係因法院強制執行不得不搬離，上訴人指稱被上訴人無
    故離家云云，與事實不符，應無可取。上訴人又指稱：被上
    訴人未告知上訴人其搬遷之住居所，僅敷衍住親戚家，遲至
    92年間兩造之子始告知被上訴人居住於屏東云云，但被上訴
    人則辯稱：在89年底要搬的時候我有把和生路的地址告訴上
    訴人，後來上訴人跟小孩謝豐隆聯絡，小孩謝豐隆有告訴上
    訴人，且上訴人在92、93年除夕都有到過這個地方等語，上
    訴人亦自承：我兒子在92年快要過年的時候去我工廠拿薪水
    問我要不要回去過年，他有把地址告訴我等語，況縱令被上
    訴人未告知上訴人搬家後之地址，惟上訴人只須向被上訴人
    娘家親戚稍加查詢即應可知，上訴人據此主張受不堪同居之
    虐待，亦無可採。
  5.又上訴人主張：92、93年除夕上訴人想回家吃年夜飯，一進
    家門，被上訴人就說有事而離家出去，上訴人等到晚上10點
    多，未見被上訴人返家才離開云云。然被上訴人陳稱：那兩
    年因為我是做成衣加工，我很忙，那時候我兒子有邀他出去
    吃飯，是他不要的等語。經查，證人謝豐隆證稱：「（上訴
    人說92、93年兩年的除夕想回去吃年夜飯，結果一進家門，
    被上訴人就說她有事情就離開了，是否實在？）不實在。我
    只記得一次92年年底退伍，接著再過一兩個月就過年，那時
    候我父親說要回來吃年夜飯時，我有跟他說家裡沒有煮，我
    們出去吃，那時候我妹妹、母親除夕夜都在外面工作還沒有
    回來，我跟他說，他說沒有煮就算了，他就走了」（本院卷
    第25頁）、證人謝佩亦證稱：「（92年2 月間除夕夜你父
    親有無回家吃年夜飯？）有」（本院卷第49頁）。由上觀之
    ，上訴人欲返家吃年夜飯，被上訴人因工作而未在家，尚難
    以此苛責被上訴人，況且上訴人返家時尚有子女在家陪伴，
    上訴人執此主張受有不堪同居之虐待云云，亦無可取。
  6.綜上，上訴人主張之事實尚不構成被上訴人對其為不堪同居
    之虐待，況兩造婚後同住在鳳山市○○○路290 巷57弄1號
    ，上訴人於88年間為了看顧高雄縣大寮鄉○○○路的工廠就
    住在工廠，偶而回去盥洗或拿衣服就再回工廠，直到89年4
    月間他人要回工廠的用地就離開了，就四處打零工住在工地
    的工寮，直至89年8 月間中山東路290 巷57弄1 號房子被拍
    賣都沒有回去，乃為兩造所不爭執（本院卷第23頁），再據
    證人謝豐隆證稱：「兩造於88年左右開始沒有一起住……」
    （原審卷第54頁）、證人謝佩證稱：「我父親在88年間就
    從鳳山市○○○路290 巷57弄1 號搬到大寮的工廠居住，剛
    開始一兩個月，每個月回來一兩次，後來就沒有再回來。」
    （本院卷第49頁）等情以觀，兩造8 年來既未再同居，上訴
    人何來受被上訴人不堪同居之虐待。上訴人依民法第1052條
    第1 項第3 款之規定，訴請判准兩造離婚，尚屬無據，不應
    准許。
  (二)兩造是否有民法第1052條第2 項所定重大事由難以維持婚姻
    ？該事由兩造之歸責性如何？
  1.按夫妻有民法第1052條第1 項以外之重大事由，難以維持婚
    姻者，夫妻之一方得請求離婚，但其事由應由夫妻之一方負
    責者，僅他方得請求離婚，民法第1052條第2 項定有明文。
    故夫妻一方雖不完全具備同條第1 項所列各款之要件，祇須
    按其事由情節，在客觀上確屬難以維持婚姻生活者，亦得請
    求裁判離婚。至是否為難以維持婚姻之重大事由，應以婚姻
    是否已生破綻而無回復之希望為判斷依據。亦即是否已達於
    任何人倘處於同一境況，均將喪失維持婚姻意願之程度而定
    。至若夫妻雙方均為有責時，則應衡量比較雙方之有責程度
    ，而許責任較輕之一方向應負主要責任之他方請求離婚，如
    雙方之有責程度相同時，則雙方均得請求離婚，始符公平。
  2.上訴人主張兩造婚後約定同住於鳳山市○○○路290 巷57弄
    1 號，然因工廠經營不善，上訴人遂於88年間未經被上訴人
    同意而居住於工廠，被上訴人有拿飯菜至該地予上訴人食用
    ，工廠則於89年間倒閉，上訴人仍在外工作而未返家居住，
    兩造同居地嗣後經法院拍賣，被上訴人及子女搬離該地；兩
    造自88年分居至今，於分居期間關係不佳等事實，為被上訴
    人所不爭，復據證人即上訴人友人莊明證稱：我與上訴人
    為同事關係已3 年多，未曾看過被上訴人去找上訴人，上訴
    人工作及居住地點都在小港的工廠，上訴人跟我說他沒有家
    ，但我不知道原因等語明確（原審卷第52至53頁）。
  3.本院審酌兩造婚後因工廠經營困難，在外舉債，由於債務問
    題，導致兩造感情不佳，上訴人於88年間未取得被上訴人同
    意即搬遷至工廠居住，被上訴人起初仍提供餐飲予上訴人食
    用，上訴人仍未返家，兩造復因工廠倒閉、房屋被拍賣，因
    而分居至今已逾8 年，分居期間鮮少互動。且由上訴人陳稱
    ：「自88年我去顧工廠到現在兩造都沒有同居，分居期間，
    我跟被上訴人講話就會吵起來，我沒有跟被上訴人提過說要
    一起同住於哪個地方，分居期間兩造關係不好」等語；被上
    訴人亦陳稱：「我因為債務的問題，無法與上訴人協議離婚
    ，但是我同意兩造婚姻沒有辦法維持」、「兩造確實自88
    年分居至今，上訴人只要跟我聯絡，一開口就說要對我拳打
    腳踢，罵我三字經，溝通不良，我不知道要如何跟上訴人溝
    通。」（原審卷第51、52頁）等語，足見兩造婚姻僅存形式
    而無實質，相互間亦無誠摯相愛之基礎，在客觀上已足使任
    何人任何人倘處於同一境況均將喪失維持婚姻之意欲，足認
    兩造之婚姻已生破綻，自屬有難以維持婚姻之重大事由無訛
    。次查上訴人因債務問題，未經被上訴人同意而離家造成分
    居，兩造同居處所遭拍賣後，又以不願意分攤房租為由，未
    與被上訴人同住於租屋處，復未與被上訴人協議同居地點，
    其消極態度使兩造無法相互照顧及彼此疼惜、關懷，上訴人
    就兩造婚姻之破綻自應負責。而被上訴人於分居期間未積極
    尋求兩造共同生活方式，也未盡力挽回婚姻，兩造生活逐漸
    無交集，就婚姻之破綻亦屬有責。上訴人主張：其於年節或
    祭祖拜拜時，被上訴人均阻撓上訴人拜拜，又擅將上訴人叔
    父之牌位遷於林園之某寺廟，即於原放置牌位之處改放十字
    架、耶穌像，況且兩造業經長期分居，本件婚姻之破綻，實
    歸責於被上訴人云云，惟查兩造業經長期分居，係由於上訴
    人滯留工廠不返家同居，工廠於89年間倒閉，上訴人仍在外
    工作而未返家居住，而被上訴人否認阻撓上訴人拜拜及將上
    訴人叔父之牌位遷於林園之某寺廟，至被上訴人於住處放置
    十字架、耶穌像，為宗教信仰自由、心靈寄託，上訴人執此
    主張本件婚姻之破綻，實歸責於被上訴人云云，應無可採。
    本院衡量兩造婚姻破綻之發生原因判斷雙方之有責程度，且
    認上訴人因債務問題先行離家，導致兩造分居，其所為違反
    夫妻互相扶持及同居之義務，有責程度應大於被上訴人，則
    依首揭說明，上訴人依民法第1052條第2 項規定請求離婚，
    尚屬無據，不應准許。
六、綜上所述，本件被上訴人依民法第1052條第2 項規定請求離
    婚，為無理由，不應准許。原審為上訴人敗訴之判決，並無
    不合。上訴意旨指摘原判決不當，求予廢棄改判，為無理由
    ，應予駁回。又上訴人於本院追加依民法第1052條第1 項第
    3 款請求離婚，依上說明，亦無理由，應予駁回。
七、據上論結，本件上訴及追加之訴均為無理由，依民事訴訟法
    第449 條第1 項、第78條，判決如主文。
中    華    民    國    97    年    10    月    8     日
                            家事法庭
                                審判長法官  蔡明宛
                                法      官  魏式璧
                                法      官  曾錦昌
以上正本證明與原本無異。
如對本判決上訴，須於判決送達後20日內向本院提出上訴狀，其
未表明上訴理由者，應於上訴後20日內向本院提出上訴理由書（
均須按他造當事人之人數附繕本）。上訴時應提出委任律師或具
有律師資格之人之委任狀，並依附註條文規定辦理。
中    華    民    國    97    年    10    月    8     日
                                書  記  官  梁美姿
附註：
民事訴訟法第466 條之1 ：
對於第二審判決上訴，上訴人應委任律師為訴訟代理人，但上訴
人或其法定代理人具有律師資格者，不在此限。
上訴人之配偶、三親等內之血親、二親等內之姻親，或上訴人為
法人、中央或地方機關時，其所屬專任人員具有律師資格並經法
院認適當者，亦得為第三審訴訟代理人。
第1 項但書及第2 項情形，應於提起上訴或委任時釋明之。


司法院資訊處製作；財團法人民間司法改革基金會備份。
